臺灣高等法院民事判決                100年度家上字第120號
上  訴  人  游雅芳
訴訟代理人  吳茂榕律師
被  上訴人  陳清泰
訴訟代理人  黃沛聲律師
            蔡思玟律師
上列當事人間請求離婚事件，上訴人對於中華民國100年3月8日
臺灣基隆地方法院99年度婚字第2號第一審判決提起上訴，經本
院於100年11月1日言詞辯論終結，判決如下：
    主      文
原判決廢棄。
准兩造離婚。
對於兩造所生未成年子女陳易筠權利義務之行使或負擔，由上訴
人任之。
被上訴人得依附表所示之方法探視兩造所生未成年子女陳易筠。
第一、二審訴訟費用由被上訴人負擔。
    事實及理由
一、上訴人主張：兩造於民國92年1月18日結婚，婚後育有一女
    陳易筠（92年12月8日出生），現婚姻關係仍存續中。婚後
    因被上訴人一再干涉上訴人交友及工作情形，並以電話、簡
    訊多次騷擾上訴人，逾越配偶間應有之關心，致使兩造常發
    生摩擦。為此，被上訴人曾於94年7月間立下切結書，承諾
    不再干涉上訴人交友及工作情形，不得以任何名義干擾上訴
    人，且應按時給付生活費用，然嗣後仍然故我，且未依約給
    付生活費用，雙方遂於94年10月間書立離婚協議書，惟未辦
    理離婚登記。後被上訴人復於98年7月間簽立切結書，承諾
    不再騷擾上訴人，然仍持續為騷擾行為，造成上訴人極大之
    精神壓力。兩造於98年9月12日因故爭吵，上訴人乃返回娘
    家居住，嗣上訴人於同年月18日返回基隆市○○○街住處時
    ，發現被上訴人業已將其物品打包而離家，經詢問鄰居後，
    始得知被上訴人對外聲稱將出遠門，之後即音訊全無，上訴
    人因擔心被上訴人安危，乃向警察局請求協尋，被上訴人得
    知後，卻以上訴人將其鎖在門外，拒絕履行同居義務為由，
    請求上訴人履行同居義務，雖於調解當日撤回，卻要求上訴
    人若給付新台幣（下同）300萬元即同意離婚等語。按被上
    訴人以電話、簡訊騷擾上訴人之行為，已構成精神上之虐待
    ，超乎一般人所能承受之範圍，而其無故離家，未告知上訴
    人，致上訴人請求警方協尋，均足以構成兩造婚姻之破綻，
    無恢復婚姻圓滿狀態之可能，為此，依民法第1052條第1項
    第3款及同條第2項之規定訴請離婚，至於兩造所生未成年子
    女陳易筠目前僅7歲餘，平時均由上訴人照料，而被上訴人
    患有突發性高血壓、糖尿病及心臟血管疾病，無照料陳易筠
    之能力，故陳易筠之權利及義務由上訴人行使及負擔為妥等
    語。原審為上訴人敗訴判決，上訴人上訴，其聲明求為判決
    ：(1)原判決廢棄；(2)准兩造離婚；(3)兩造所生未成年子女陳
    易筠權利義務之行使及負擔由上訴人任之。
二、被上訴人則以：被上訴人長時間於大陸工作，基於為人夫及
    人父之責任，自大陸打電話回台灣係基於對家庭之關心，及
    對上訴人及女兒陳易筠生活上之呵護，乃人之常情，何來不
    斷打電話騷擾之說？況被上訴人曾受任職公司派赴大陸工作
    長達3至4年，因工作關係往來於大陸及我國，兩造有密集電
    話連絡之必要，自無騷擾可言。被上訴人休假回台，發現上
    訴人時常有不明來電，並常撥打固定國際電話號碼，始詢問
    上訴人緣由，被上訴人實係基於雙方互相尊重之前提下與上
    訴人溝通，若謂此即屬惡意干涉交友自由，則婚姻存續中豈
    非完全無從溝通？再者，被上訴人因工作因素，常須前往大
    陸，無法將薪資交予上訴人，且台灣之銀行金融卡、存摺及
    身分證於大陸亦無使用必要，故均交付上訴人保管，委由上
    訴人支付家庭支出，迄被上訴人離職返國為止，被上訴人在
    台帳戶內相關存款，除上訴人外無他人得提領。98年9月21
    日，被上訴人為求職暫時離開台灣，於同年月25日，曾與上
    訴人利用MSN網路對話聯絡，同月27日，亦與岳父游秋成聯
    絡，10月1日，則以手機與上訴人通話，上訴人卻謊稱被上
    訴人失蹤，而於同日報案。上訴人自96年間自美國返台後態
    度驟變，常藉詞將被上訴人驅逐門外，並數度要求離婚，起
    初不知原因，嗣被上訴人於上訴人提起本件訴訟前不久，打
    掃家裡房間時，無意間在衣櫃內發現訴外人廖福彬傳送給上
    訴人之電子郵件，內容不乏親密對話，始知上訴人早於96年
    間，即與廖福彬過從甚密，發生通姦事實，廖福彬並不定期
    為上訴人及女兒購買禮物，提供生活費，上訴人早己背叛家
    庭。上訴人於婚姻關係存續中發生通姦行為，屬「難以維持
    婚姻之重大事由」且可歸責於上訴人，依民法第1052條第2
    項規定，有責之上訴人訴請離婚，不應准許等語，資為抗辯
    。對上訴人之上訴，其答辯聲明求為判決駁回上訴。
三、兩造於92年1月18日結婚，育有一名未成年女兒陳易筠（92
    年出生），現婚姻關係仍存續中，上訴人與女兒居住在台灣
    ，被上訴人則在大陸工作。兩造曾於98年7月21日簽署之切
    結保證書（共同生活契約書）上載：「雙方就婚姻共同生活
    細節，約定條件如下：一、甲方（即被上訴人）應尊重乙方
    （即上訴人）工作自主獨立的權利，不干涉工作（包含電話
    、手機、簡訊、MSN騷擾等），乙方出差旅遊、拜訪客戶對
    象、時間長短、工作性質等，甲方不得以任何名義干擾，．
    ．．乙方保有絕對自主權．．．。二、甲方不得直接對乙方
    或透過第三方所造成言語即肢體上的衝突羞辱威脅．．．。
    三、於98年10月份起，若雙方仍同住一屋簷下，甲方必須於
    每月五號前支付乙方及子女生活費用新台幣萬元整，．．
    。四、不得干擾雙方家屬之基本生活自由，尊重雙方家屬任
    何決定，不干涉言論、行動、宗教等自由。五、甲方未經乙
    方同意，不得擅自扣留長女陳易筠所有有效證件，．．．。
    六、雙方日後不得再提起過往之資產及負債，一切歸零，從
    新開始，．．．」等情，有戶籍謄本及切結保證書（共同生
    活契約書）在卷可稽，復為兩造所不爭執，應可信為真實。
四、上訴人主張兩造間有判決離婚事由，為被上訴人所否認，茲
    說明本院之判斷如下：
(一)按民法第1052條第1項第3款所稱「不堪同居之虐待」，係指
    予以身體上或精神上不可忍受之痛苦，致不堪繼續同居者而
    言。是否達此程度，應就具體事件，衡量夫妻之一方受他方
    虐待所受侵害之嚴重性，斟酌當事人之教育程度、社會地位
    及其他情事，是否已危及婚姻關係之維繫以為斷。若受他方
    虐待已逾越夫妻通常所能忍受之程度而有侵害人格尊嚴與人
    身安全者，即不得謂非受不堪同居之虐待。經查：上訴人主
    張被上訴人經常以電話、簡訊騷擾，超乎一般人所能承受之
    範圍，例如自96年9月至97年2月間，被上訴人曾多次致電
    上訴人，當上訴人向被上訴人告知因工作忙碌，如沒特別緊
    急事回家再說，被上訴人即不悅持續撥打上訴人私人手機，
    因上訴人未接聽即改打辦公室電話，影響上訴人工作情緒及
    公司同事觀感不佳，上訴人外出拜訪客戶時，私人手機亦多
    次接到被上訴人的來電，談話內容經常造成上訴人的情緒激
    動而無法繼續完成工作；96年10月5日柯羅莎颱風來襲前
    一天，被上訴人打了十幾通電話至上訴人任職之公司，經上
    訴人以擴音方式接聽，被上訴人竟大聲吼叫：「幹！，要工
    作就死在公司好了！」，令上訴人無地自容；被上訴人於
    95年12月中旬某日與上訴人當時之老闆張進財會面，並以嚴
    厲的口吻警告張進財，脅迫張進財應將上訴人解職，不讓上
    訴人繼續留在大陸工作，不當干涉上訴人之工作及生活；此
    外，被上訴人又非法篡改上訴人電子郵件之內容，並誣指上
    訴人通姦，已構成精神上之虐待等語，提出切結書、離婚協
    議書、切結保證書（共同生活契約書）影本為證。然為被上
    訴人所否認，查：
 (1)被上訴人否認有簽署系爭切結書之行為，上訴人亦未舉證證
    實，尚難認系爭切結書為真正。而上訴人所提離婚協議書之
    內容，並未有隻言片語提及被上訴人有何騷擾或承認騷擾上
    訴人之論述，自難據此採為有利上訴人認定之依據。而觀之
    切結保證書（共同生活契約書）之約定，其開頭即載明「雙
    方就婚姻共同生活細節，約定條件」，且其內容係約定被上
    訴人不得干涉上訴人工作性質、出差旅遊、基本生活自由，
    不得羞辱威脅上訴人、扣留女兒陳易筠證件，及兩造生活費
    之分擔、財產等，核屬夫妻間就生活習慣、行為模式、工作
    、財產運用歸屬之約定，並未載有被上訴人有任何騷擾或承
    認騷擾上訴人之論述，自難據此認定上訴人此部分之主張屬
    實。
 (2)上訴人就前開部分之主張，固提出署名劉峻宏之書面陳述
    為證（見本院卷第61-62頁），惟其記載內容方式、用語，
    均與上訴人向本院提出書狀所載相同，上訴人並當庭捨棄訊
    問該證人之聲請（見本院卷第110頁），無從確認前開文書
    確係由訴外人劉峻宏所為，該書面自不足採為上訴人確有為
    前述行為之證據。就前開、部分主張，未舉證以實其
    說，難以採信。
 (3)至於上訴人主張被上訴人非法篡改電子郵件之內容部分：
 1、被上訴人否認有何篡改上訴人電子郵件內容及誣指上訴人通
    姦情事，並抗辯上訴人於96年間前往美國期間，與訴外人廖
    福彬透過電子郵件述說姦情之內容，如廖福彬稱：「親愛的
    妮妮（按指上訴人），我好想妳，經過ro mada時我總是心
    情激盪，我忘不了8023，更忘不了我們在那裡的激情，好想
    馬上再來一次，重溫那時的美好」、「好想聽聽你的聲音，
    看你的信、好像抱住你，狠狠地親你，咬你的奶頭，．．想
    要盡情地跟你享受」、「一段真情帶出真性事，我的肢體感
    受居然從你得來，我很珍惜這份情緣，兩年痴情和六天十數
    次的真性愛讓我情願一生付出，我不管以後你我如何，我會
    把你放在心裡」、「小弟弟雖然很好用，但已很久沒有用了
    ，盡量地不去想那方面的事就不會太難過，妮妮給我的六天
    是最美妙的六天，我會用一生去換的，謝謝妮妮」、「香濃
    妮妮，好想抱著你啃一口，就你想咬我一口一樣的衝動，好
    久沒有聞到你的體味，嚐到你的口水了」、「人總是要發洩
    的，不管是生理的還是心理的．．．愛你太深也太想要你了
    ，和你盡情歡娛鏡頭歷歷在目，那種感受一輩子忘不了」，
    上訴人則回稱「有時候回想到我們在一起的日子，雖然不久
    ，但是感覺就像親人一樣的自然舒服，．．跟你一起睡覺好
    有安全感，好像小熊窩在被窩，都不想起床」、「總之，老
    頭子（按指廖富彬）現在愛的是我，妮妮現在吃醋的是，你
    的心在我這人卻在．．．」等，均依其所提出之電子郵件紀
    錄內容所得事實，並非誣陷等語。
 2、按民事訴訟法採自由心證主義，對於證據方法之證據能力，
    並無特別限制之明文，惟違反公序良俗或違法之方法所蒐集
    之證據，如以侵害他人之人格權、隱私權之手段而取得，應
    認係違法蒐證行為，其所取得之證據，不宜被容許作為證據
    使用。本件姑不論系爭電子郵件對話紀錄內容所載是否屬實
    ，兩造尚有爭論，縱認屬實，上訴人仍應就其取得方法係合
    法舉證以實其說，否則如屬未經允許侵入上訴人之電腦所取
    得，即屬以侵害上訴人隱私權之手段而取得，應認係違法蒐
    證行為所得，該證據應認欠缺證據能力。被上訴人主張系爭
    電子郵件對話紀錄內容，係來自上訴人之電腦紀錄，惟未主
    張及證明其有權使用該電腦或該內容係上訴人所同意提供，
    已難認其取得系爭電子郵件對話內容確屬合法。又上訴人之
    電子郵件帳號曾於98年11月9日遭他人非法登入，上訴人並
    向警方報案等情，固有臺北市政府警察局北投分局長安派出
    所受理刑事案件報案三聯單及基隆市第四分局98年12月28日
    基警四分偵字第0980410868號書函在卷可參（見原審卷第
    215-216頁），則其電子郵件內容確有遭非法下載列印取得
    之可能。再從被上訴人對於系爭電子郵件對話紀錄之取得方
    式及時間，初則主張係兩造分居後（98年10月）本件訴訟提
    出（98年11月26日）前不久，因打掃家中房間無意間從房間
    櫃子裡發現等語（見原審卷第219頁及第236頁），於本院則
    主張係「98年9月16或17日打掃家裡，到女兒房間才發現櫃
    子裡面有電子郵件資料一堆，才發現的。一開始我忍著，直
    到上訴人於原審說我一些莫須有之事，我才提出刑事告訴，
    但是沒有起訴」等語（見本院卷第109頁），前後陳述不一
    ，主張是否屬實，已非無疑。且被上訴人自承兩造自98年10
    月分居後即離開原共同居住之基隆市住處，居住於新北市土
    城區，甚且於98年11月24日委由律師發函給上訴人，表明將
    於98年12月3日下午8時搬回兩造基隆住處等情，業如前述，
    則被上訴人實無可能於兩造分居後在前開基隆住處因打掃房
    間而發現系爭電子郵件對話紀錄內容，被上訴人雖於本院改
    稱時間係在98年9月16或17日等語，惟此係在上訴人指摘被
    上訴人分居後已離開兩造基隆住處，不可能再打掃房間並發
    現系爭電子郵件對話紀錄內容後始改口，且未提出其他佐證
    ，自難信其主張屬實。綜上，被上訴人就系爭電子郵件對話
    紀錄內容係合法取得，未提出確實事證以實其說，自難認為
    系爭電子郵件對話紀錄內容之下載列印係屬合法，參照前開
    說明，該項證據應係以侵害上訴人隱私權之手段而取得，欠
    缺證據能力，固應排除，不得作為離婚事由之證據。
 3、系爭電子郵件對話紀錄內容並非合法取得，固應排除於認定
    離婚事由之證據，惟尚不足據而逕認定其所取得之內容為虛
    構或有篡改情事。而上訴人所舉電子郵件帳號遭他人非法登
    入情事，僅足證明該帳號遭入侵，亦不足證明其電子郵件內
    容遭篡改。觀之被上訴人所提電子郵件紀錄內容，為長時間
    （97至98年間）之電子郵件往來紀錄，件數共有36封、每封
    郵件均載有寄件人名稱、寄件日期、收件者及其他網路廣告
    內容，畫面完整，對話內容情節連續一貫，期間並無有何遭
    修改之疑點存在。而上訴人前開電子信件內容曾遭篡改情事
    ，復並未舉證實其說，則上訴人此部分之主張，自難採信。
    末依前開電子郵件紀錄內容，確載有上訴人與廖福彬談及二
    人發生性愛之時間、地點、經過及感受等語，而被上訴人於
    提出系爭電子郵件紀錄前不為前開主張，堪信其主張前開指
    述係因發現系爭紀錄而為屬實，則被上訴人所為與憑空杜撰
    所為之誣陷即屬有間，上訴人指稱被上訴人有誣指其通姦情
    事，亦構成離婚事由云云，自不可採。
 (4)綜上，本件上訴人主張存有民法第1052條第1項第3款所定之
    離婚事由云云，尚難採信。
(二)次按有民法第1052條第1項以外之重大事由，難以維持婚姻
    者，夫妻之一方得請求離婚，但其事由應由夫妻之一方負責
    者，僅他方得請求離婚，民法第1052條第2項定有明文。夫
    妻間發生之情事，茍足以使婚姻難以維持，即無不准許依該
    條第2項訴請離婚之理。至於是否有難以維持婚姻之重大事
    由，其判斷標準為婚姻是否已生破綻而無回復之希望，應依
    客觀的標準，即難以維持婚姻之事實，是否已達於倘處於同
    一境況，任何人均將喪失維持婚姻希望之程度決定之。又婚
    姻係以夫妻共同生活為目的，夫妻雙方應以誠摯互信為基礎
    ，相互扶持，共同建立和諧美滿之家庭，倘彼此欠缺互信、
    交惡，致感情喪失，依一般人之生活經驗，顯然難期修復，
    雙方共同生活的婚姻目的已然不能達成，應可認符合民法第
    1052條第2項規定，而准許離婚之請求。
    經查：
 (1)被上訴人自承兩造自96年間起上訴人曾數次要求離婚，而被
    上訴人則曾於97年3月19日傳送「放屁」、「放妳的屁」等
    語、97年3月20日傳送「為什麼妳不能像以前對妳的男人那
    樣的溫柔來對待我？是不是我比較好欺負？還是七年之癢的
    時候到了」等語、97年4月30日傳送「大家都是成年人，不
    要以往的悲劇再發生，每年都吵鬧離婚好嗎？請讓雙方家長
    過個好年，如果離婚能解決為什麼還是有悲劇發生」等語之
    簡訊給上訴人，有兩造不爭執之簡訊內容在卷可稽（見本院
    卷第68-70頁）；再者，兩造於98年7月21日復因故爭吵並簽
    下前開切結保證書（共同生活契約書），嗣後兩造於98年9
    月12日再因故爭吵，上訴人隨即返回娘家，被上訴人即於同
    年9月16日將上訴人之衣物送至上訴人之母開設之店中，後
    即前往大陸任職，兩造開始分居，上訴人嗣於同年9月18日
    返回前開基隆住處未發現被上訴人，即於10月1日向轄區警
    察局陳報被上訴人失蹤，請求協尋，被上訴人知悉後始予銷
    案，但因未能返回基隆住處居住，即向臺灣基隆地方法院聲
    請履行同居之調解，後被上訴人於調解期日撤回調解聲請，
    並於98年11月24日委由律師發函給上訴人，表明將於98年12
    月3日下午8時搬回兩造共同住處等語，不過兩造並未因此而
    恢復共同居住，仍分居迄今；又上訴人懷疑其開設之公司於
    98年10月3日遭人檢舉廁所有問題，即係被上訴人所為，為
    被上訴人所否認、被上訴人則疑上訴人與訴外人廖富彬有染
    亦為上訴人否認，被上訴人進而於98年12月29日向臺灣基隆
    地方法院檢察署對上訴人提出通姦告訴，經該署以我國無審
    判權為由處分不起訴，而被上訴人自98年10月以後即未再給
    付上訴人及子女生活費用，上訴人對此表示不滿等情，有兩
    造未爭執之上訴人之弟與被上訴人MSN通話紀錄、受（處）
    理失蹤人口案件記表、經兆國際法律事務所函、調解聲請狀
    、臺北市政府環境保護改善勸導（協談)通知單、刑事告訴
    狀、臺灣基隆地方法院檢察署99年度偵字第2094號檢察官不
    起訴處分書在卷可憑，並為兩造所不爭執（見本院卷第63-6
    7頁、第109頁背面、第53頁背面、原審卷第20-22頁、第120
    -125頁、第222-223頁、第254-256頁），從上開情事觀之，
    可見兩造自96年間已因感情不睦、常有爭執甚至吵鬧要離婚
    ，且兩造長期分居，上訴人連要返家均要先由律師發函存證
    ，並對被上訴人提起刑事告訴，再參以上訴人對被上訴人的
    來電亦表嫌惡、認遭騷擾等，益見兩造彼此間確因欠缺互信
    並交惡，已致使感情喪失，空有夫妻之名但實際形同陌路，
    未共同經營婚姻生活已有數年之久，兩造間之婚姻破綻確難
    以回復，客觀已達喪失維持婚姻之程度，自可認構成婚姻難
    以回復之重大事由。又兩造係因數年來不斷爭執、互相懷疑
    、猜忌、致使婚姻產生破碇，業如前述，堪認兩造對此婚姻
    破綻事由之發生皆具歸責性，兩造所應負之責任程度相當。
 (2)被上訴人另辯稱上訴人於96年間與訴外人廖富彬透過電子郵
    件述說姦情，兩造婚姻破碇之原因係可歸責於上訴人云云。
    惟被上訴人關於上訴人通姦行為之主張，除經排除之系爭電
    子郵件對話紀錄內容外，並未提出足資證明其所述屬實之證
    據證明之，則其關於此部分主張，自無可取，併予敘明。
(三)綜上所述，兩造確有難以維持婚姻之重大事由存在，且兩造
    所應負之責任程度相當，依民法第1052條第2項規定，兩造
    之任何一方均得訴請離婚。故而，上訴人訴請離婚，於法有
    據，應予准許。
五、次按夫妻離婚者，對於未成年子女權利義務之行使或負擔，
    未經協議或協議不成者，法院得依夫妻之一方請求或依職權
    酌定之；上開情形，法院得依請求或依職權，為子女之利益
    酌定權利義務行使負擔之內容及方法，並為未行使或負擔權
    利義務之一方酌定其與未成年子女會面交往之方式及期間。
    又法院為上開酌定時，應依子女之最佳利益，審酌一切情形
    ，參考社工人員之訪視報告，尤應注意左列事項：(一)子女之
    年齡、性別、人數及健康情形。(二)子女之意願及人格發展之
    需要。(三)父母之年齡、職業、品行、健康情形、經濟能力及
    生活狀況。(四)父母保護教養子女之意願及態度。(五)父母子女
    間或未成年子女與其他共同生活之人間之感情狀況，民法第
    1055條第1項、第4項及第5項、第1055條之1分別定有明文。
    另父母對於未成年子女之扶養義務，不因結婚經撤銷或離婚
    而受影響，此觀同法第1116條之2規定自明。經查：
(一)兩造所生子女陳易筠係92年10月8日出生，為未成年人，有
    其年籍資料在卷可稽。原審委請財團法人導航基金會及財團
    法人社會淨化基金會分別對兩造進行訪視結果，就上訴人部
    分，財團法人導航基金會之建議內容為：(1)上訴人與陳易筠
    依附關係緊密，彼此感情深厚，相互依存。(2)上訴人家庭關
    係和樂融洽，對陳易筠身心發展相當用心。(3)上訴人經濟條
    件富裕、家庭支持系統完整。(4)陳易筠確實生活在愛與關懷
    中的家庭關係。(5)陳易筠主動帶領社工進行家裡空間之參觀
    ，並且畫了一張相當可愛、很陽光的圖畫送給社工。(6)陳易
    筠擁有自己的房間，玩具、布偶整理的相當整齊，陳易筠開
    心的向社工介紹房間內許多上訴人與其家人出遊照片。(7)上
    訴人母親表示，被上訴人現在大陸工作，．．工作時間不固
    定，..無法全心照顧撫養陳易筠等語（見原審卷第128-132
    頁），財團法人社會淨化基金會之評估內容則認為：(1)被上
    訴人表達共同監護陳易筠之意願，同意由上訴人擔任主要照
    顧者，．．被上訴人目在大陸任職，但平均每一、二個月仍
    會返台一次，利用返台時與陳易筠及學校聯繫互動。．．兩
    造雖已無維繫婚姻之意願，仍應考量陳易筠受照顧及成長情
    形，被上訴人希望能共同監護，由上訴人擔任主要照顧者。
    (2)上訴人提供陳易筠穩定就學與生活作息，對陳易筠無疏於
    管教之情事，陳易筠受上訴人照顧良好、已習慣上訴人提供
    之居所及生活模式，宜穩定陳易筠之居所，避免住所及就學
    等環境大幅變動及經常性轉換，導致陳易筠身心造成不安及
    波動且影響生活適應等語（見原審卷第193-196頁），另陳
    易筠則於原審陳稱若兩造離婚，希望和上訴人同住等語（見
    原審卷第108頁），本院參照陳易筠現與上訴人同住、被上
    訴人則長期在大陸工作照顧不便或將造成陳易筠環境轉變過
    大、兩造之親屬支持系統均佳及陳易筠意願、兩造現分居大
    陸與台灣，實際上無從共同監護等情狀，認由上訴人行使或
    負擔對未成年子女陳易筠之權利義務，顯然較符合未成年子
    女之最佳利益。
(二)又為兼顧未成年人成長過程及人格發展上原需憑藉雙親之雙
    向學習及多元互動，自不能因父母離異，有一方未任親權行
    使或負擔者而喪失，又父母雙方因成立家庭而享有天倫之樂
    及親子孺慕之情，亦不宜因夫妻離異而斷喪，是以會面交往
    乃基於親子關係所衍生之自然權利，不僅是為父母之權利，
    更為未成年子女之權利，而屬於親權之一環，為彌補未成年
    子女因父母離異所生影響及夫妻離婚而減弱其親子間親情、
    天倫，由被上訴人探視兩造所生未成年子女，係為維護陳易
    筠之最佳利益所必要。爰斟酌兩造在本院所表示之探視方式
    ，以及陳易筠之年齡、生活狀況等情狀，依職權定被上訴人
    與陳易筠之會面交往方式如附表所示。
六、綜上所述，上訴人依民法第1052條第2項規定，訴請判決離
    婚，於法有據，原審為上訴人敗訴判決，尚有未洽，上訴意
    旨指摘原判決不當，求予廢棄改判，為有理由，爰廢棄原判
    決，並改判准兩造離婚，並定對於兩造所生未成年子女陳易
    筠之權利義務行使負擔之內容及方法，如主文第2項至第4項
    所示。
七、據上論結，本件上訴為有理由。依民事訴訟法第450條、第
    78條，判決如主文。
中    華    民    國   100    年    11    月    15    日
                    民事第九庭
                        審判長法  官  黃熙嫣
                              法  官  朱耀平
                              法  官  李國增
正本係照原本作成。
如不服本判決，應於收受送達後20日內向本院提出上訴書狀，其
未表明上訴理由者，應於提出上訴後20日內向本院補提理由書狀
（均須按他造當事人之人數附繕本）上訴時應提出委任律師或具
有律師資格之人之委任狀；委任有律師資格者，另應附具律師資
格證書及釋明委任人與受任人有民事訴訟法第466條之1第1項但
書或第2項（詳附註）所定關係之釋明文書影本。如委任律師提
起上訴者，應一併繳納上訴審裁判費。
中    華    民    國   100    年    11    月    17    日
                              書記官 李佳樺
附註：
民事訴訟法第466條之1（第1項、第2項）：
對於第二審判決上訴，上訴人應委任律師為訴訟代理人。但上訴
人或其他法定代理人具有律師資格者，不在此限。
上訴人之配偶、三親等內之血親、二親等內之姻親，或上訴人為
法人、中央或地方機關時，其所屬專任人員具有律師資格並經法
院認為適當者，亦得為第三審訴訟代理人。
【附表】：
一、被上訴人於不影響未成年子女陳易筠正常作息之前提下，得
    以視訊方式、電話或書信與未成年子女陳易筠聯絡交往。
二、被上訴人得自本判決確定起，於每月第一週和第三週之星期
    六下午一時起，親自至上訴人住處將未成年子女陳易筠接出
    同住，但應於次日之週日晚上六時前，將未成年子女陳易筠
    送回上訴人住處。
三、農曆過年期間（除夕至初五），被上訴人得於初三上午九時
    起，親自至上訴人住處將未成年子女陳易筠接出同住，但應
    於初四下午五時前，將未成年子女陳易筠送回上訴人住處。
四、為保障陳易筠之利益，便利被上訴人會面交往權之行使，兩
    造應將實際住所、工作場所之地址及聯絡電話告知他方，倘
    有變動時亦同。
五、未成年子女陳易筠年滿十五歲後，被上訴人應以尊重其意願
    之方式與之會面交往，惟不能達成合意時，仍依前述方式為
    之。